臺灣高等法院刑事判決　　　　　　　　　　　　　九十二年度上訴字第四０二一號
　　上　訴　人　台灣板橋地方法院檢察署檢察官
　　被　　　告　乙○○
　　選任辯護人　李林盛律師
　　　　　　　　許美麗律師
　　　　　　　　王彩又律師
　　被　　　告　甲○○
右上訴人因被告詐欺案件，不服臺灣新竹地方法院九十二年度訴字第五七號，中華民
國九十二年九月十五日第一審判決（起訴案號：臺灣新竹地方法院檢察署九十年度偵
字第二九五二號、第二九八五號、九十年度偵緝字第二七七號），提起上訴，本院判
決如左：
    主  文
上訴駁回。
    理  由
一、檢察官起訴及上訴意旨：
　　被告乙○○為位於新竹市○○路四九三號一樓「帆盛有限公司」（下稱帆盛公司
  　）之負責人，其妻即被告甲○○則是總經理，二人亦在中國大陸上海市與他人合
    資成立上海凱振電器有限公司（下稱凱振公司）。乙○○、甲○○明知自己資力
    不足，為求順利在上海市成立凱振公司，竟共同意圖為自己不法之所有，且基於
    常業之犯意，於民國八十二年間，推由乙○○先後至乙○○舅父丁○○、丙○○
    位於新竹市○○路一０七號十樓之二、新竹市○○路五五一號四樓之住處，向二
    人表示欲前往上海市設廠，希望丁○○及丙○○各出資新台幣（下同）三百萬元
    ，可成為凱振公司股東，分享凱振公司所創造之利潤，丁○○與丙○○陷於錯誤
    ，各開立支票讓乙○○提領。豈料乙○○二人是以甲○○所經營之振勤興業有限
    公司（下稱振勤公司）為名，與上海嘉定黃渡低壓電器廠合資成立凱振公司，根
    本未將丁○○、丙○○列入凱振或振勤公司之股東、董事，亦不讓丁○○二人參
    與經營，迄今未曾出示各項公司會計帳冊、股東及董監事名冊，僅於八十三年間
    分配一次紅利。又乙○○二人所經營帆盛公司、振勤公司於八十七年底，銷售一
    批價值美金四百餘萬元之燈具至俄國，然因品質瑕疵遭退貨，二人逐漸積欠龐大
    債務。延至八十九年初，帆盛公司已無力經營，然二人為圖東山再起，將營業重
    心轉移至上海市，為獲取足夠資金，竟仍舊繼續向中國電器股份有限公司（下稱
    中國電器公司）等七十六家廠商購買零件、器材，開出大量無法兌現之支票，被
    告二人並隱瞞經營不善、難以週轉之事實，於八十九年八月至十月間，繼續向中
    國電器公司訂購貨品，帆盛公司終於八十九年十一月七日宣佈倒閉，所開支票亦
    陸續退票，積欠廠商款項超過數千萬元，其中中國電器公司未兌現票款達五百六
    十四萬三千一百三十六元。乙○○二人陸續將詐騙所得鉅款挪用他處，帆盛公司
    之生產機具亦移往上海市，以防止受騙廠商聲請法院查封拍賣。二人另以甲○○
    之母吳何鶯鶯之名，於九十年一月三十日，在臺灣成立倍好有限公司（下稱倍好
    公司），再度經營燈具買賣。換言之，乙○○等雖有部分償債能力，卻隱匿財產
    ，僅願以債權額二成返還欠款，至此所有債權人始知受騙，因認被告二人涉犯刑
    法第三百四十條之常業詐欺取財罪嫌。
二、按犯罪事實應依證據認定之，無證據不得認定其犯罪事實；又不能證明被告犯罪
    者，應諭知無罪之判決，刑事訴訟法第一百五十四條、第三百零一條第一項分別
    定有明文。又告訴人之告訴，係以使被告受刑事訴追為目的，其陳述是否與事實
    相符，仍應調查其他證據以資審認；而被害人之陳述如無瑕疵，且就其他方面調
    查又與事實相符，固足採為科刑之基礎，倘其陳述尚有瑕疵，則在未究明前，遽
    採為論罪科刑之依據，即難認適法，最高法院五十二年台上字第一三００號、六
    十一年台上字第三Ｏ九九號判例可資參照。再認定不利於被告之事實，須依積極
    證據，苟積極證據不足為不利於被告事實之認定時，即應為有利於被告之認定，
    更不必有何有利之證據；且事實之認定，應憑證據，如未能發現相當證據，或證
    據不足以證明，自不能以推測或擬制之方法，以為裁判基礎；而認定犯罪事實所
    憑證據，雖不以直接證據為限，間接證據亦包括在內；然而無論直接或間接證據
    ，其為訴訟上之證明，須於通常一般之人均不致有所懷疑，而得確信其為真實之
    程度者，始得據為有罪之認定，若其關於被告是否犯罪之證明未能達此程度，而
    有合理性懷疑之存在，致使無從形成有罪之確信，根據「罪證有疑，利於被告」
    之證據法則，即不得遽為不利被告之認定，亦有最高法院三十年上字第八一六號
    、四十年台上字第八六號、七十六年台上字第四九八六號等判例可資參照。
三、起訴所憑之證據：
    告訴人丁○○、丙○○及中國電器公司代理人康鴻儀等之指訴。丁○○及丙○○
    所開立支票、臨時股東會議記錄、致乙○○信函、帆盛公司支票及退票理由單、
    合約書、中國電器公司客戶對帳單、大興國際法律事務所召開債權人會議函、帆
    盛公司債權人名冊、凱振公司章程、切結書、合作產銷契約書、訂單、出口及貨
    運單等文件影本。
四、被告之辯解：
　　被告均否認涉常業詐欺犯行。被告乙○○辯稱：因當時大陸投資法令限制，僅能
　  以振勤公司名義，與上海市嘉定黃渡低壓電器廠合資成立凱振公司，所以沒辦法
    將丁○○等人列入股東名冊，然而均有發給股東股權證明，也每年開股東會議，
    並曾分配紅利，也有請會計師到大陸查帳。跟中國電器公司來往已許多年，我向
    中國電器進的零件裝配成燈具，出售所得用來清償向銀行、民間借款利息，每個
    月要兩百多萬元利息，事後因為週轉不靈，所以無法清償給中國電器之貨款，並
    不是蓄意要詐欺款項；我們沒有詐騙行為，公司是從八十二年起一直營運下來，
    八十七至八十九年間我們沒有退票紀錄，與告訴人中國電器公司之間營運往來正
    常，直到八十九年十月份以後，對中國電器公司而言，我們有作延票，延票後還
    是有讓對方兌領，我們是善意處理公司情事，八十七至八十九年我們營運完全正
    常，會發生跳票無法付出貨款，實在是因為不景氣才導致無力營運而付不出款項
    ，並沒有詐欺之故意，我們是有誠意慢慢清償給廠商，雖與甲○○離婚再復結婚
    ，但並沒有脫產行為等語。而被告甲○○則辯稱：我們向中國電器所買的東西在
    國內市場販售，賣貨所得款項用到其他應付帳款，我們在中國大陸有五、六百萬
    人民幣款項未收回，公司才面臨倒閉。我是不讓公司倒閉才會向娘家借錢，因為
    乙○○有跳票紀錄，所以無法以乙○○名義申請貸款，辦理離婚是為了以我的名
    義向銀行申請貸款。另成立倍好公司部分，倍好公司負責人是我母親，因為那是
　　娘家提出資金，我只是用我的專業經營維持生活，我們沒有詐欺行為等語。
五、本院之判斷：
（一）按刑法第三百三十九條第一項詐欺罪之成立要件，必須行為人有施用詐術之行
      為始能成立，所謂以詐術使人交付，必須被詐欺人因其詐術而陷於錯誤，若其
      所用方法不能認為詐術，亦不致使人陷於錯誤，即不構成該罪，最高法院四十
      六年台上字第二六Ｏ號判例可資參照。至於債務人於債之關係成立後，如有未
    　依債之本旨履行民事債務之情形，在一般社會經驗上可能之原因甚多，若僅是
      事後因故不能履行，苟無足以證明其在債之關係發生時，自始即具有不法所有
      意圖之積極證據，亦僅能令負民事之遲延給付責任，尚不得據此債信違反之客
      觀事態，而推定債務人自始即有詐欺犯意。合先敘明。
（二）被訴詐欺告訴人丁○○、丙○○部分：
  １、被告乙○○於八十二年間，邀集親友丙○○、丁○○、黃文達、莊政夫、謝德
      榮、張政峰、陳茂生、曾秀卿及王正治等共十人，共同投資赴大陸設廠生產照
      明燈具等產品（投資人員、投資金額及持股比例，見原審卷第六十二頁以下）
      ，惟受限於當時我國法令有關個人之大陸投資限制，乃以台灣振勤興業有限公
      司（下稱振勤公司）與大陸上海嘉定黃渡低壓電器廠合作模式，以二法人合資
      型態設立上海凱振電器有限公司（下稱凱振公司）之方式經營，董事長為陳立
      人（實際上由王正治代理董事長，至八十五年五月間改由被告乙○○擔任董事
      長），而告訴人丁○○、丙○○為董事等情，除據被告乙○○供稱明確外，告
      訴人丁○○於原審亦坦認乙○○確有在開股東會議時將伊及丙○○列為上海凱
      振公司董事之情（原審卷第二百四十四頁背面），證人即凱振公司八十二年間
      人有說過要用法人、公司的名義去投資、開股東會的時候有講過列丁○○、丙○○為上海凱振公司的董事，且經他們同意等語屬實（原審卷第二百四十一頁
      背面至第二百四十二頁），此外，復有滬台合作經營上海凱振電器有限公司章
      程及凱振公司董事會成員和高級管理人員名單在卷可查（原審卷第六十三頁以
      下及第七十四頁），是上開被告乙○○及告訴人等共同投資大陸凱振公司並係
      以法人之方式經營，而告訴人二人亦均列為凱振公司董事之事實，應屬實在。
  ２、凱振公司及上海凱捷興業電器有限公司（下稱凱捷公司）曾出具股權證明書給
      前開十人之投資人之情，亦有證明書一紙附卷可證（原審卷第七十五頁），並
      經證人黃文達於原審訊問時證述：「（問：你投資以後他有沒有拿證明文件給
      你看？）他有拿一張股東的單子，那張單子因為我搬家所以遺失了。我退股之
      後也沒有再領回。他拿我們錢的時候也都有簽名。」、「（問：提示被證四供
      其辨認。）我有收到上面的證明書，我投資三佰萬交給六張支票給乙○○他有
      簽名」等語屬實（原審卷第二百四十頁背面），綜上可知，被告所邀集之每位
      投資人應均甚清楚前開投資金額係以法人合資設立凱振公司及凱捷公司之方式
      投資經營，且每人之投資金額亦均發給證明書以證明之。而既係以法人之方式
      投資於大陸之凱振公司，則受限於當時我國個人之投資匯款法令之限制，加以
      大陸之法令是否准予台資獨資設廠，亦有疑義，而凱振公司亦須受大陸公司法
      相關法令之約束，因此凱振公司是否有如同我國公司法規定，能列告訴人等及
      其他台灣自然人股東於所謂「股東名冊」內，實堪質疑，而告訴人及公訴人就
      此亦未提出說明，徒以被告乙○○未將告訴人等列為凱振公司之所謂股東名冊
      內，即遽以認定被告有詐欺之犯行，已嫌速斷；然不論如何上開以法人之方式
      投資大陸之凱振公司並且告訴人丁○○、丙○○亦確係凱振公司之董事，均係
      每位投資人所甚為清楚之情，應可肯認，是公訴意旨認被告故意隱匿凱振公司
      是由甲○○所經營之振勤公司與上海嘉定黃渡低壓電器廠合資成立，且不將告
      訴人丁○○、丙○○列入凱振公司之董事或股東，尚有誤會，足見被告乙○○
      主觀上難謂有何不法所有之意圖。
  ３、凱振公司自八十三年三月間起陸續在台灣之帆盛公司及大陸之凱振公司召開台
      灣投資人之股東會，每次股東會均有公司營運計劃之報告，並檢附公司相關之
      會計資料或明細表等，前後共召開八次股東會，並製有股東會會議紀錄，而每
      次告訴人丁○○、丙○○及投資人等均曾出席股東會，亦瞭解凱振公司之營運
      狀況，甚且告訴人丁○○、丙○○及投資人黃文達等亦曾多次親至上海視察凱
      振公司業務，且工廠亦均有在正常生產之情，除據被告乙○○供稱明確外，亦
      經證人黃文達於原審訊問時證述：在我退股前有在臺灣開過三、四次股東會，
      有一次到上海開，有到過凱振公司四次，工廠都有在生產，也有派會計師去大
      陸查帳，在上海開股東會時會計師也有去、每次股東會乙○○都有提供大陸凱
      振相關的資產負債表等語明確（原審卷第二百四十一頁以下），而告訴人丙○○於原審訊問時亦坦認：從八十三年公司設立後，總共開過二、三次或是三、
      四次股東會，股東會議記錄上面，我都有簽名，股東會議時乙○○都有提出公
      司資產報告，從八十三年上海凱振公司成立之後我總共去過三、四次等情在卷
      （原審卷第一百九十頁），告訴人丁○○亦坦認：確實有開股東會，也有在會
      議紀錄簽名，有些帳也看過、也有請臺灣的會計師去查帳，工廠也有在生產等
      語明確（原審卷第二百四十三頁背面），此外，並有股東會議紀錄及支出明細
　    、內帳試算平衡表等相關會計資料在卷可憑（原審卷第七十六頁以下）。又股
      東會曾決議由丁○○帶領正大聯合會計師事務所王惠民會計師前往上海指導會
      計作業流程及審視會計帳冊，此亦有凱振第八次股東會會議紀錄一紙（原審卷
      第一百零五頁以下），及正大聯合會計師事務所出具之大陸凱振公司之報告書
      一份（原審卷第一百零八頁以下）附卷可證，綜上，是公訴意旨指被告乙○○
      不讓告訴人丁○○、丙○○明瞭經營實況，且未出示各項公司會計帳冊、資產
      負債表等文件等情，尚屬誤會。
  ４、綜上所述，被告乙○○於邀集前開含告訴人等之投資人投資大陸之凱振公司時
      ，就其等所投資之金額均有開立證明書以為憑證，並於每次股東會議時亦經確
      認每個投資人之持股比例，而其等亦曾於八十三年間分配紅利，參以被告乙○○於每次股東會上亦多有提供凱振公司相關之會計表冊供投資人參考，以及投
      資人含告訴人等亦曾親至大陸視察凱振公司之營運狀況，並經台灣之會計師至
      大陸視察並提出相關之報告書，是實難認被告乙○○主觀上有何不法所有之意
      圖，而客觀上有何施用詐術行為之可言，是尚不能以被告乙○○及告訴人等所
      投資之凱振公司，嗣後經營不善而有虧損致無法產生盈餘，即遽認被告乙○○
      於邀集告訴人等投資時，主觀上即有不法所有之意圖及客觀上有何施用詐術之
      行為，而告訴人等對此整個之投資計劃確已了然於胸，並明白公司之盈虧情形
      ，已如前述，否則於八十二年即已投資之計劃，倘若認被告確有詐欺之實，應
      即可立即提起告訴，豈有於八年之後始發現被告之詐欺犯行而始提出告訴之理
      。再告訴人二人及證人黃文達於原審訊問時均陳稱：甲○○開會時並沒有在場
      ，亦均未參與開會的討論等情屬實，佐以告訴人二人於八十九年十二月十四日
      傳真予被告乙○○之文件，記載「．．當初大陸公司成立，已言明公司業務由
      乙○○先生負責，甲○○小姐不得參與，這是股東共識．．」（見九十年度偵
      字第七一七號偵查卷宗第十頁）等語明確，是可認被告甲○○並未參與本件投
      資相關事項，更遑論被告甲○○有何詐欺犯行，是公訴意旨認被告乙○○及甲○○二人共同基於意圖為自己不法之所有之常業詐欺犯意，以詐騙之方式取得
      告訴人丁○○、丙○○金錢之犯行等情，並無積極證據足資證明。
（三）被訴詐欺告訴人中國電器公司部分：
  １、帆盛公司與中國電器公司生意往來多年，自八十三年十一月起即已開始交易，
      ，並自八十六年間起二公司間之生意往來更為頻繁，金額亦較多，生意往來之
      方式係由帆盛公司向中國電器公司下單訂貨，另由帆盛公司尋找購買客戶，或
      由帆盛公司找到購買客戶後再向中國電器公司下單，並由帆盛簽發期票付款，
      而付款方式係給帆盛公司開三個月的票期，亦即倘若係四月份的貨款，是五月
      向帆盛請款，可以開八月份的票據等情，除據被告乙○○供稱在卷外，並經告
      訴人之代理人康鴻儀於原審訊問時陳述明確（原審卷第二百五十八頁），並有
      交易明細可證（分別見第二九五二號偵查卷宗第二十五頁以下、原審卷第二百
      六十九頁），換言之，八月份為發票日或到期日之票據，其貨款的發生日係在
      數月前即四月份即已發生。又帆盛公司與中國電器公司之生意往來，自八十八
      年度起有較大量之交易往來，而八十八年全年度，帆盛公司與中國電器公司間
      生意往來之營業額高達一千零二十九萬二千八百四十四元，而八十九年度一月
      至十月間雙方生意往來之營業額為一千一百二十九萬五千二百元等情，此有雙
      方之交易金額明細表（原審卷第二百六十九頁）、中國電器客戶對帳單（原審
      卷第三百頁以下至第三百十七頁）、及統計表（原審卷第二百十頁以下，及第
      二百十三頁）附卷可憑。依上可知，被告向告訴人公司所訂的貨，每月並無特
      別異常進貨之情形，甚且於被告財務確實出現不佳時（帆盛公司於八十九年十
      一月七日倒閉，被告於八十九年十月間密集退票），被告於八十九年十月間向
      告訴人公司進貨僅有三萬六千零五千元，並無利用此際大量進貨之情形，是可
      認被告係與告訴人公司為正常之交易往來，其並未於財務不佳時藉此向告訴人
      大量進貨，足見被告與告訴人公司為交易往來時，主觀上難認有何不法所有之
      意圖，客觀上亦難認有何施用詐術之行為。
  ２、帆盛公司與中國電器公司之生意往來，至八十九年九月間為止，被告乙○○就
      貨款所簽發之票據均能如期兌現，從未有何差池，亦經中國電器公司代理人康
      鴻儀於原審訊問時陳稱：（八十九年）十月十日之前沒有跳票紀錄等語屬實（
      原審卷第二百七十七頁），而十月間亦兌現部分票據（詳後述），此亦有八十
      九年之期票登記簿上詳載支出金額及支票號碼可證（原審卷第二百十四頁以下
      ，受款人姓名欄中，東亞即為中國電器公司）。又中國電器公司所提出票款紀
　　　錄中（第二九五二號偵查卷第十三頁），八十九年十一月份之票款，其中八十
  　　九年十一月十四日票號RB0000000（金額1,240,731元）、票號RB0000000（金
      額11,249元）部分，乃係八十九年十月間應付票據（310,400+930,331=1,240,
      731）而以延期換票方式累積至八十九年十一月，故八十九年十一月實際發生
      之票款為一百餘萬元。又八十九年十一月間帆盛公司發生週轉不靈之後，始產
      生應付之票據無法陸續兌現之骨牌效應，然被告所有積欠告訴人之貨款均係八
      十九年十月間之前所發生之情，亦經告訴人職員吳錦錠於原審訊問時陳稱最後
      一次進貨是在八十九年十月份等語明確（原審卷第三百三十四頁），亦有交易
      金額明細在卷可查（原審卷第二百六十四頁），是帆盛公司與中國電器公司均
      係正常生意往來，並未有異常交易之情形，被告並非一開始即以拒絕往來之票
      據支付票款，而商場上之經營風險及資金週轉、調度之突發狀況，並非被告所
      得預知，被告資金週轉失靈、調度失調，亦應非被告所願意，是尚不能以被告
      事後開給告訴人公司之票據未能兌現，即遽以推認被告於向告訴人進貨時即預
      存不法所有之意圖。而且被告於八十九年九月尚向告訴人進貨一百四十八萬九
      千零四十七元，然被告仍有在八十九年九月間甚至十月間清償所開立予告訴人
      之前貨款之票據金額，分別有一百萬零五千一百元、三萬二千零五十八元及五
      十七萬二千五百元、十五萬三千零四十元等情，亦有大戶支票日曆（附客票登
      記簿）一本附於原審卷第二百八十頁、第二百十三頁可證，而告訴人之代理人
      康鴻儀亦坦認被告確有在十月十日前未有退票之記錄，亦如上述，倘被告確存
      有不法所有之意圖，其於八十九年九月間既已向告訴人進貨高達一百四十八餘
      萬元，其又何須讓八十九年九月份甚至是十月份高達一百七十餘萬元之票款兌
      現？亦足見被告並無不法所有之故意甚明。
　３、另參以帆盛公司退票後，被告乙○○並未逃避債務，仍主動出面與債權人開會
  　　協調（八十九年十一月七日及八十九年十二月十三日大興國際法律事務所函，
　  　原審卷第一百六十八頁以下），而告訴人中國國器公司亦派人出席協調（原審
      卷第二二五頁編號第四十四號），被告亦陸續清償積欠廠商之貨款（原審卷第
      二二六頁以下）。另被告乙○○在上海之公司有一批燈具約值四百十餘萬元人
      民幣，設質予上海商業銀行二百萬元，被告乙○○曾多次與中國電器公司之代
      理人協議（協調會議時間暨名單，原審卷第二百二十九頁），由中國電器公司
      代償二百三十萬元人民幣後，被告乙○○願將該批設質之貨物轉讓給中國電器
      公司以抵償五百餘萬元債務（0000000Ⅹ4= 0000000，凱振電器公司庫存明細
      ，原審卷第二百三十頁以下），該批貨物業經中國電器公司人員許火榮在中國
      大陸清點後，並於九十一年十一月二十六日之會議時經雙方確認，雖雙方最後
      因故未能達成共識抵償，然可證被告事後並未逃避其對告訴人之債務，更可認
      被告於向告訴人訂貨時主觀上並無詐欺告訴人之犯意，否則又何須努力於事後
      謀求解決所欠告訴人債務之道？是實不能以被告事後未能給付予告訴人票款，
　    即據此債信違反之客觀事態，而推定被告自始即有詐欺取財之犯意。
（四）被告一再陳稱其向銀行之貸款額度尚有餘額，實乃因另告訴人高旗電子股份有
      限公司（下稱高旗公司，告訴被告二人業務侵占部分，經原審判決無罪，檢察
      官未上訴而確定）於被告所開立之八十九年八月二十九日票款，被告曾央求該
      公司暫勿提示，而高旗公司因另有考量，仍於八十九年九月七日提示，致使被
      告因存款不足遭致跳票，並影響被告向銀行續貸款之情形，除據被告供陳在卷
      外，高旗公司代表人高承丕、許美惠亦陳稱屬實（原審卷第三百五十七頁），
      並有銀行貸款書所載其所貸予之款項額度高達一億元，而被告至八十九年八月
      間只向銀行貸款約八千萬元左右，亦有向銀行所簽立之借據一紙在卷可證（第
      二九八五號偵查卷第二十五頁），是被告所言向銀行貸款尚有額度，尚非不可
      採信，（告訴人中國電器公司於本院復請求再向銀行查詢帆盛公司、振勤公司
      向銀行之貸款情形，核無必要。）亦可證被告對其所欠告訴人中國電器公司之
      貨款，其仍亟思謀求向銀行貸款以尋求解決之道，並無撒手不管之情，其事後
      既仍努力解決債務，亦可證其於向告訴人等進貨時主觀上無詐欺之犯意。
（五）告訴人中國電器公司一再指稱：被告夫妻二人為逃債權追訴，二人於八十九年
      九月二十六日辦理離婚登記，嗣於騙得部分債權人以二成債權接受清償後，再
      迅速復為結婚登記，前後相隔僅二個月又七日，旨在意圖詐欺情事等等。經查
      ：被告甲○○於檢察官偵查中已陳稱：短期內與乙○○離婚、結婚，是為了向
      誠泰借款，因我夫有跳票記錄，才辦離婚等語（第二九五二號偵查卷第七十二
      頁背面），嗣於原審訊問時亦稱：「我就是為了要借錢救帆盛公司，所以才辦
      離婚。我們也不是真意要辦離婚，所以後來又辦結婚」等語明確（原審卷第三
      百七十二頁），被告乙○○於原審審理時亦陳稱：八十九年八月十日跳票後，
      我就有跳票紀錄，我就沒有辦法用我的名義貸款，我要拿我岳母的房子去貸款
      ，借款人是我太太甲○○，我已經有跳票紀錄即使用我太太的名義借錢也借不
      到錢，所以就辦離婚，不是要逃避債務，如果我們要逃避債務為何還要結婚等
      語（原審卷第三百七十一頁至第三百七十二頁）；被告二人於本院審理時仍為
      一致之陳述。查被告甲○○確於其等二人申辦離婚後之翌日即八十九年九月二
      十七日向誠泰銀行借款二百二十萬元之情，有「誠泰銀行借款申請書」、八十
      九年九月二十九日之「誠泰銀行授信案件申請書」（見第二九五二號偵查卷第
      五十九頁、第六十二頁）在卷可查，況被告二人於申辦離婚後，經二個月餘再
      辦結婚，亦無何證據證明渠等利用這段期間為脫產行為。是被告二人所言，亦
      尚非不可採信，是綜上所述，被告二人於二個月餘之時間內相繼辦理離、結婚
      登記之舉，其目的應係在有利於向銀行貸款，以清償債務，並非如告訴人等所
      述係為逃避債務或法律追訴之目的，尚難以此認定被告二人有詐欺之意圖。
（六）公訴意旨復指稱：被告二人將帆盛公司之生產機具移往上海市，以防止受騙廠
      商聲請法院查封拍賣；且被告二人另以甲○○之母吳何鶯鶯之名義，於九十年
      一月三十日，在臺灣成立倍好公司，再度經營燈具買賣，亦涉詐欺云云；惟查
      ：公訴人並未提出證據以供調查，證明被告二人有何將生產機具亦移往上海市
      之脫產行為；而倍好公司之負責人為被告甲○○之母吳何鶯鶯，被告甲○○亦
　    稱該公司成立所需資金為娘家提供、被告乙○○並未參與該公司業務等語，且
      倍好公司成立之時間為九十年一月三十日，已在帆盛公司八十九年十一月七日
      宣佈倒閉之後，帆盛公司倒閉後，縱被告甲○○至倍好公司上班以維持家計，
      亦難認有何詐欺犯行。
六、維持原判決之理由：
　　綜上所述，原審認被告乙○○與告訴人丁○○、丙○○於八十二年間共同在中國
　  上海投資凱振（凱捷公司）之初，告訴人二人即明瞭因受限於兩岸關於投資設廠
    之法令規定，必須以法人投資之型態設立，而被告乙○○亦確有將告訴人二人列
    名公司董事及高級管理人名單，且告訴人亦不否認有固定參加此投資之股東會議
    並審視會計帳冊，是尚難因被告事後經營凱振公司不善、致無盈餘，即認定被告
    乙○○有何詐欺犯意及施用詐術行為，而被告甲○○既未參與整個投資行為，亦
    難認有詐欺情事；又被告二人所經營之帆盛公司自八十八年一月及八十一年五月
    以來，即與中國電器公司有極為密切之生意往來，且至八十九年八月十日止，其
    所交予告訴人等之票據金額均能如期兌現，信用良好；再被告自八十九年八月起
    所交予告訴人之票據，雖有開始退票情形，然亦於事後立即回補，並持續支付票
    款至八十九年十月間，已如前述，直至八十九年十二月八日始為銀行所拒絕往來
    ，期間被告亦試圖償還所欠告訴人等款項，包括以被告甲○○之母吳何鶯鶯所有
    之房屋為擔保物向銀行貸款（第二九五二號偵查卷第五十九頁），或是擬以大陸
    公司之庫存貨物抵償予告訴人中國電器公司等情，均積極尋求解決之道，是以更
    可認被告於向告訴人等進貨所開立之事後無法兌現之票款甚或央求告訴人等延票
    之票款時，主觀上並無意圖為自己或第三人不法之所有，而於客觀上亦未對告訴
    人施以詐術，是被告辯稱乃因公司資金週轉不靈，致公司宣告倒閉而無力支付票
    據款項等情應可採信，是尚不能因被告事後無力償還全部貨款（票款），即不得
    僅依據被告債信違反之客觀事態，而推定被告原即有詐欺取財之犯意；被告事後
    票款未還，乃屬民事糾葛，核諸前開說明，不得遽認被告二人有詐欺之犯行；被
    告所辯無詐欺故意，足堪採信；此外，復查無其他積極證據，足資證明被告二人
    確有公訴人所指之詐欺犯行，應認不能證明被告二人確有犯罪，依據首開最高法
    院判例意旨，及「罪證有疑，利於被告」之證據法則及相關說明，乃依刑事訴訟
    法第三百零一條第一項，諭知被告二人無罪之判決，核無違誤。檢察官依告訴人
    中國電器公司之請求上訴，仍執前詞指摘原判決不當，為無理由，應予駁回。
七、被告為向銀行貸款，二人先辦理離婚，貸款後二個多月復再辦理結婚，有無涉何
    責任？按此部分行為並未經起訴，本案既經本院維持原審無罪之判決，本院自不
    得就此部分行為審理，應予敘明。
八、適用之法律：刑事訴訟法第三百六十八條。
本案經檢察官朱兆民到庭執行職務。
中　　　華　　　民　　　國　　九十三　　年　　　四　　　月　　　八　　　日
                              臺灣高等法院刑事第八庭
                                  審判長法  官  陳  祐  治
                                        法  官  王  炳  梁
                                        法  官  陳  晴  教
右正本證明與原本無異。
如不服本判決，應於收受送達後十日內向本院提出上訴書狀，其未敘述上訴之理由者
並得於提起上訴後十日內向本院補提理由書（均須按他造當事人之人數附繕本）。
                                        書記官  郭  台  發
中　　　華　　　民　　　國　　九十三　　年　　　四　　　月　　　九 　　　日
